【裁判字號】    95,國簡上,1
【裁判日期】    951030
【裁判案由】    國家賠償
【裁判全文】
臺灣臺北地方法院民事判決
上  訴  人  丙○○
訴訟代理人  己○○
被  上訴人  臺北市政府工務局公園路燈工程管理處
法定代理人  戊○○
訴訟代理人  庚○○
            甲○
            丁○○
            乙○○
上列當事人間請求國家賠償事件，上訴人對中華民國95年4月21
日本院台北簡易庭94年度北國簡字第7 號第一審判決提起上訴，
本院於95年10月16日言詞辯論終結，判決如下：
    主  文
上訴駁回。
第二審訴訟費用由上訴人負擔。
    事實及理由
一、上訴人主張及聲明如下：
(一)上訴人以其所有之牌號7D-167號營業計程車（下稱系爭計程
    車），靠行於訴外人松江交通股份有限公司參與經營。嗣於
    94 年7月17日18時30分許，上訴人將系爭計程車停放於台北
    市○○區○○路637 號前之合法停車格，惟上訴人於同年月
    18 日9時欲前往開車營業時，竟發現路邊之行道樹（下稱系
    爭行道樹）遭強風吹倒而壓毀上訴人所有之系爭計程車。而
    依系爭行道樹倒塌之現場，由消防隊鋸截並搬離部分樹木所
    留下系爭行道樹之樹根段觀察，系爭行道樹為直徑1.8 公尺
    、高約22尺之大樹，根部計算鬚根長度竟不超過30公分，且
    均為細根，顯然是移植過之路樹，而非原始栽種，若遇颱風
    ，被上訴人必須事先做好修剪枝葉或支撐固定架等防颱措施
    ，惟被上訴人在海棠颱風來襲前，就系爭行道樹並未做任何
    防颱措施，顯見被上訴確已違反「台北市行道樹修剪作業規
    範」、「台北市行道樹維護管理辦法」、「行道樹移植作業
    程序說明」等規定，是被上訴人就系爭行道樹之管理作業顯
    有人為疏失，而導致系爭行道樹遭颱風吹倒而壓毀上訴人所
    有之系爭計程車，並使上訴人受有系爭計程車修理費用及系
    爭計程車修理期間無法營業所生之損害，被上訴人自應對上
    訴人負損害賠償責任，故上訴人爰依國家賠償法第3 條規定
    提起本件訴訟。
(二)上訴人之聲明：
    1.原判決廢棄。
    2.上開廢棄部份，被上訴人應給付上訴人新台幣（下同）
      207,550 元，及自起訴狀繕本送達翌日起至清償日止，按
      週年利率5 ％計算之利息。
二、被上訴人抗辯及聲明如下：
(一)被上訴人對所管轄全市行道樹之平時維護管理修剪工作，均
    依其邀集、徵詢之專家、學者所彙編之「台北市行道樹維護
    管理辦法」、「台北市行道樹修剪作業規範」及「台北市○
    道樹移植作業程序說明」等相關規定辦理，除配合市民需求
    處理外，同時考量各種樹種生長特性辦理修剪作業，以符合
    正確修剪模式應有之樹形及幅度，且系爭行道樹之樹種為榕
    樹，屬盤根性樹種，抗風耐潮，其樹形壯碩、高大，已種植
    20年以上，並非新移植樹木，又無特別徒長或枯枝等類似情
    形，自無設置保護架或修剪之必要，況被上訴人平時就其所
    管理之行道路均依上開規定辦理維護工作，故被上訴人就系
    爭行道樹並無設置或管理之欠缺或疏失。
(二)上訴人提起本件損害賠償之訴，雖稱其所有之系爭計程車於
    94年7 月17日18時30分至同年月18日10時之間，於本市○○
    區○○路637 號前，遭系爭行道樹壓毀等語；然依上訴人所
    提供系爭計程車之行車執照所示，系爭計程車係登載於訴外
    人松江交通汽車股份有限公司名下，故系爭計程車顯非上訴
    人所有，上訴人無權請求被上訴人賠償系爭計程車遭壓毀所
    生之損害。
(三)又海棠颱風於94年7 月16日23時許發佈陸上颱風警報，直至
    同年月20日2 時許解除陸上颱風警報，該段期間為颱風警戒
    期，而本件系爭計程車遭系爭行道樹壓毀事件，係發生於颱
    風侵襲期間，且颱風吹倒系爭行道樹後，較粗大之盤結根系
    明顯折斷，僅留下鬚根，此種現象係強大外力（颱風）造成
    ，本已超過人力所能預為防範之範疇，且海棠颱風之瞬間最
    強陣風高達17級以上，共造成台北市○○○ ○路倒塌，亦足見
    系爭行道樹傾倒乃人力無法抗拒之天然災害所致，不可歸責
    於被上訴人。
(四) 被上訴人之聲明：駁回上訴。
三、本院得心證之理由：
(一)按目前在台灣經營交通事業之人，接受他人靠行（出資人以
    其自身之名義或該經營人之名義購買車輛，並以該經營人名
    義參加營運），而向該靠行人（出資人）收取費用，以資營
    運者，比比皆是，此為週知之事實（最高法院87年台上字第
    86號判決意旨參照）。本件被上訴人雖稱：依上訴人提供之
    行車執照所載，車主係訴外人松江交通汽車股份有限公司，
    上訴人應不得提起本件損害賠償之訴云云，並以系爭計程車
    之行車執照（參本院卷第84頁）影本1 份為據。然上訴人於
    原審提出之系爭計程車94年12月26日行車執照換補照之「服
    務公司或承租人」欄業已載明：「自備車身駕駛人：丙○○
    」等語（參原審卷第170 頁)， 上訴人於原審並提出訴外人
    松江交通汽車股份有限公司所出具之系爭計程車之產權證明
    書原本（參原審卷第171 頁）及台北市計程車客運業駕駛人
    自備車輛參與經營契約書影本（參原審卷第171-1 頁至第
    172 頁反面）等文件各1 件為證，被上訴人就上開文件之真
    正既不予爭執，揆諸上開說明，是上訴人主張其為系爭計程
    車之實際所有權人，應可採信。
(二)又按公有公共設施因設置或管理有欠缺，致人民生命、身體
    或財產受損害者，國家應負損害賠償責任，國家賠償法第3
    條第1 項固定有明文。惟所謂公共設施之設置有欠缺，係指
    公共設施建造之初，即存有瑕疵而言；管理有欠缺者，係指
    公共設施建造後未妥善保管，怠為修護致該物發生瑕疵而言
    ；又人民依上開規定請求國家賠償時，尚須人民之生命、身
    體或財產所受之損害，與公有公共設施之設置或管理之欠缺
    具有相當因果關係，始足當之；亦即在公有公共設施因設置
    或管理有欠缺之情況下，依客觀之觀察，通常會發生損害者
    ，即為有因果關係，如必不生該等損害或通常亦不生該等損
    害者，則不具有因果關係（最高法院84年度台上字第1004號
    判決意旨參照）。承前所述，上訴人提起本件損害賠償之訴
    ，無非係以被上訴人於海棠颱風來襲前未依法令而就系爭行
    道樹做任何防颱措施及執行修剪維護工作，導致上訴人所有
    之系爭計程車遭系爭行道樹壓毀，並受有系爭計程車之修理
    費用、系爭計程車於修理期間其無法營業所生之損害等情為
    據，被上訴人則以前詞置辯。而依民事訴訟法第277 條規定
    ，當事人主張有利於己之事實，就其事實有舉證之責任，故
    參之上開規定及首揭說明，上訴人自應就系爭行道樹之設置
    或管理有欠缺，且該設置或管理之欠缺與其所受之損害有相
    當因果關係等節負舉證之責。
(三)經查，海棠颱風於94年7 月16日23時許發佈陸上颱風警報，
    直至同年月20日2 時許解除陸上颱風警報，該期間為颱風警
    戒期；而上訴人係於同年月17日18時30分將系爭計程車停放
    於台北市○○區○○路637 號前之停車格，嗣上訴人於同年
    月18日9 時許發現系爭計程車業經傾倒之系爭行道樹壓損，
    而系爭行道樹之主管機關為被上訴人，上訴人曾向台北市政
    府警察局北投分局為備案登記，並於94年8 月9 日向被上訴
    人請求賠償，然遭被上訴人拒絕賠償等情，為兩造所不爭執
    ，並有海棠颱風警報資料影本（參本院卷第39頁至第57頁）
    、系爭計程車遭系爭行道樹壓毀照片4 張（參原審卷第10頁
    、第11頁）、台北市政府警察局北投分局受理各類案件紀錄
    表影本（參原審卷第6 頁）、被上訴人94年9 月19日北市工
    公園字第09462697800 號書函影本（參原審卷第7 頁）等文
    件各1 份附卷可查，堪信為真實。
(四)本件上訴人雖稱：系爭行道樹為直徑1.8 公尺、高約22尺之
    大樹，惟由該行道樹倒塌後之樹根段觀察，根部計算鬚根長
    度不超過30公分，且均為細根，顯然是移植過之路樹，若遇
    有颱風，被上訴人本應事先做好修剪枝葉或支撐固定架等防
    颱措施，惟被上訴人在海棠颱風來襲前，就系爭行道樹並未
    做任何防颱措施，且長達數年未依照「台北市行道樹維護管
    理辦法」、「台北市行道樹修剪作業規範」等規定就系爭行
    道樹執行修剪維護工作，顯已違反上開台北市行道樹修剪作
    業規範第2 條「行道樹修剪目的」第5 項「防範、減輕颱風
    災害及病蟲害之損害程度」之規定，而就系爭行道樹之設置
    或管理有所欠缺，並致系爭行道樹遭海棠颱風吹倒及導致上
    訴人之權益受損云云。惟查：
  1.上訴人主張系爭行道樹係新栽植之路樹一節，業經被上訴人
    所否認，而本院據上訴人於原審所提出之系爭行道樹壓損系
    爭計程車之照片（參原審卷第10頁）而為觀察，亦無法看出
    系爭行道樹是否新栽植之路樹，上訴人復未就此有利於己之
    事實進一步予以舉證，是其主張系爭行道樹係新栽植之路樹
    而應於颱風來襲前特別維護一節，已難憑採。
  2.又台北市行道樹維護管理辦法（參本院卷第62頁）第2 條固
    規定：「…所稱管理維護，係指栽種、修剪…防颱…等作業
    」等語，然觀諸同辦法第4 條規定：「行道樹由管理機關編
    號建卡管理維護，並定期巡視之；行道樹有左列情形時，管
    理機關應迅迅速搶修、補植。一、遭遇颱風暴雨侵襲折斷、
    倒伏者。二、成活不佳、自然枯死…」等規定，可知該辦法
    乃針對行道樹因颱風侵襲折斷、倒伏，或枯死、受損後，要
    求管理機關搶修、補植，而非針對事前防範颱風吹倒行道樹
    所設之規定。又台北市行道樹修剪作業規範（參本院卷第64
    頁)第2條第5 項雖規定「防範、減輕颱風災害及病蟲害之損
    害程度」為行道樹修剪目的之一，惟觀諸上開作業規範第2
    條之其他款項規定，尚包含「一、維持或改善樹型，以塑造
    街道特色與風貌；二、促進樹勢均衡，維護樹體健康；三、
    排除妨礙交通與阻擋視野的部份，以利行車安全及市容景觀
    ；四、調節樹冠遮蔭程度，以利地被植物之生長與行人之舒
    適感」等目的，是被上訴人於辦理行道樹之維護修剪工作時
    ，除配合市民需求處理外，同時應考量各種樹種生長特性辦
    理修剪作業，並符合正確修剪模式應有之樹形及幅度，而非
    以「防範、減輕颱風災害」為惟一考量，亦非謂被上訴人應
    就每一棵行道樹皆定期修剪，或必將行道樹依台北市行道樹
    修剪作業規範所規定之高度切平。況且，被上訴人就其所管
    理之系爭行道樹路段平時已辦理維護工作，惟於海棠颱風前
    巡視過系爭行道樹後，仍認系爭行道樹並無特別之狀況而未
    作特別之處理，此業經被上訴人陳明在卷（參本院卷第17頁
    背面之準備程序筆錄），並有被上訴人所提出之台北市行道
    樹需要修剪調查表（參本院卷第74頁)、 園藝工程隊北區○
    ○○道樹修剪作業執行93年11月份及94年5 月份月報表（參
    本院卷第75頁、第76頁）在卷可憑，是被上訴人抗辯稱其對
    系爭行道樹之設置管理並無欠缺等語，應為可採。
  3.再者，海棠颱風強烈颱風，於94年7 月16日23時許發佈陸上
    颱風警報至同年月20日2 時許解除陸上颱風警報之期間內，
    近中心最大風速為16級風，瞬間最大陣風相當於17級風以上
    ，而10級風以上即會有拔樹倒屋或有其他毀損，事實上海棠
    颱風之來襲亦造成台北市○○○ ○○道樹倒塌，此有前述海棠
    颱風警報資料（參本院卷第39頁至第57頁）、海棠颱風海上
    陸上颱風警報及颱風警報防颱常識（參原審卷第26頁、第27
    頁）、海棠颱風中央災害應變中心損害案例（參原審卷第
    163 頁）等資料在卷可稽；再參以上訴人亦陳稱：「（當時
    颱風狀況？）當時風一陣陣、瞬間風勢很大」等語，此亦有
    原審95年3 月1 日言詞辯論筆錄（參原審卷第158 頁）附卷
    可憑；及系爭行道樹在未修剪之狀態下，通常並不會發生被
    風吹倒而連根拔起之情狀；上訴人就系爭行道樹果有於海棠
    颱風前修剪、維護必能不倒塌一節，又未能舉證以實其說各
    情，應認系爭行道樹之倒塌與被上訴人未於颱風前修剪該行
    道樹並無相當因果關係，而係因強烈颱風之不可抗力事由所
    造成。
(五)綜上所述，本件上訴人所有之系爭計程車係因系爭行道樹之
    傾倒而受損固屬真實；然被上訴人就系爭行道樹已依相關規
    定辦理維護工作，且系爭行道樹係因強烈颱風之不可抗力事
    由而傾倒如前所述，是上訴人所受之損害與被上訴人是否有
    維護系爭行道樹並無相當因果關係，揆諸前揭說明，上訴人
    依國家賠償法第3 條規定請求被上訴人給付207,550 元及自
    起訴狀繕本送達翌日起至清償日止按週年利率5 ％計算之利
    息，洵屬無據，應予駁回。原審為上訴人敗訴之判決，並無
    不合。上訴意旨指摘原判決不當，求予廢棄改判，為無理由
    ，應予駁回。
四、本件事證已臻明確，兩造其餘主張陳述及所提之證據，經本
    院斟酌後，認與判決結果不生影響，均毋庸再予論述，附此
    敘明。
五、據上論結，本件上訴為無理由，依民事訴訟法第436條之1第
    3項、第449條第1項、第78條，判決如主文。
中    華    民    國    95    年    10    月    30    日
                 民事第二庭    審判長法  官  鄭純惠
                                     法  官  吳淑惠
                                     法  官  黃蓓蓓
以上正本係照原本作成
本判決不得上訴
中    華    民    國    95    年    10    月    30    日
                                      書記官  劉碧輝


司法院資訊處製作；財團法人民間司法改革基金會備份。
